【裁判字號】    98,台上,5227
【裁判日期】    980910
【裁判案由】    違反洗錢防制法
【裁判全文】
最高法院刑事判決            九十八年度台上字第五二二七號
上  訴  人  台灣高等法院台中分院檢察署檢察官
上  訴  人
即  被  告  甲○○
選任辯護人  賴鴻鳴律師
            劉錦勳律師
被      告  乙○○
上列上訴人等因被告等違反洗錢防制法案件，不服台灣高等法院
台中分院中華民國九十八年三月二十六日第二審更審判決（九十
七年度金上重更(二)字第六０號，起訴案號：台灣台中地方法院檢
察署九十一年度偵字第一一九四一、一一九四三、二０二０一、
二四五四四號），提起上訴，本院判決如下：
    主  文
原判決撤銷，發回台灣高等法院台中分院。
    理  由
本件原判決認定上訴人即被告甲○○、被告乙○○有如其事實欄
所載之犯行，而撤銷第一審關於甲○○違反洗錢防制法及乙○○
部分之科刑判決，改判論處甲○○、乙○○共同犯洗錢罪刑，固
非無見。
惟查：(一)、憲法第十六條保障人民之訴訟權，就刑事被告而言，
包含其在訴訟上應享有充分之防禦權。刑事被告詰問證人之權利
，即屬該等權利之一，且屬憲法第八條第一項規定「非由法院依
法定程序不得審問處罰」之正當法律程序所保障之權利。為確保
被告對證人之詰問權，證人於審判中，應依法定程序，到場具結
陳述，並接受被告之詰問，其陳述始得作為認定被告犯罪事實之
判斷依據。又被告以外之人於審判外之言詞或書面陳述，除法律
有規定者外，不得作為證據。而所謂被告以外之人，不以證人為
限，共同被告、正犯、共犯及被害人於審判外之陳述，均屬之，
為確保被告對為證人適格者之詰問權，於審判中均應到場具結陳
述，並接受被告之詰問，其陳述始得作為認定被告犯罪事實之判
斷依據。本件原判決認定被告甲○○有如其事實欄所載之犯行，
依理由之說明，係以另案被告賴麗詠（原審法院另案審理）於原
審法院另案之供述為其犯罪之部分論據（見原判決第十八頁三(一)
(2)）。然被告甲○○及其選任辯護人於原審已爭執該項陳述未經
其行使詰問權而無證據能力（見原審更(二)卷第六十、六一、六七
頁、第八十頁背面）。稽之卷附筆錄，賴麗詠並未於本案審判程
序居於證人之地位具結為陳述，並接受被告甲○○之反對詰問（
見第一審卷(二)第六十、九三頁、第一六五頁以下、第三二五頁以
下，上訴卷(一)第二五０頁以下，原審更(一)卷(三)第一五六頁以下、
第一七四頁以下、第一九八頁以下、第二０六頁、卷(四)第一二０
頁以下，原審更(二)卷第一二一頁以下之各審判筆錄），致有不當
剝奪甲○○之正當詰問權，其所踐行之訴訟程序難謂適法。(二)、
有罪之判決書，須將認定之犯罪事實詳記於事實欄，然後於理由
內逐一說明其所憑之證據及其認定之理由，以使事實與理由兩相
一致，方為合法。倘事實欄已有敘及，而理由內未加說明，即有
理由不備之當然違法。民國九十二年二月六日修正施行前洗錢防
制法第二條第一款規定之洗錢行為，包括掩飾或隱匿因「自己」
或「他人」重大犯罪所得財物或財產上利益等二犯罪類型，並於
第九條第一項規定「洗錢者，處五年以下有期徒刑，得併科新台
幣三百萬元以下罰金」。從而犯罪行為人所掩飾或隱匿者，如係
屬於「他人」重大犯罪所得之財物，自應於事實欄詳為記載，並
於理由內說明其認定此項事實所憑之證據，方足資為論罪科刑。
依原判決事實欄之記載：甲○○自八十七年十一月二十四日爆發
順大裕股份有限公司（下稱順大裕公司）鉅額違約交割案後，即
受曾正仁（原審法院另案審理）之託，掌管廣三企業集團（下稱
廣三集團）之財務運作，其與乙○○均知悉廣三集團所使用之人
頭帳戶因涉洗錢而陸續遭查扣，基於掩飾、隱匿因他人內線交易
重大犯罪所得財物之犯意聯絡，由乙○○於八十七年十一月二十
四日接受廣三集團指示賣出順大裕公司股票總數四千七百七十張
，取得因內線交易而賣出之新台幣（下同）一億四千六百八十二
萬九千零七十元款項，為達掩飾或隱匿他人內線交易重大犯罪所
得之目的，甲○○並指示每一帳戶提領一百四十萬元，餘額轉購
光華債券基金，十日後贖回，於同年十二月間，將所載款項轉匯
至甲○○提供之蔡明章及瑜昌營造有限公司之帳戶等情（見原判
決第十三、十四頁肆、二）。於理由內說明甲○○、乙○○所掩
飾、隱匿之上揭款項係廣三集團曾正仁因犯內線交易重大犯罪所
得之財物（見原判決第二七頁倒數第四行以下至第二八頁第五行
、第三三頁第七行），併論處二人修正前洗錢防制法第九條第一
項之洗錢罪（見原判決第三十頁第4.）。如果無訛，似以甲○○
、乙○○係為掩飾廣三集團曾正仁因內線交易之重大犯罪所得財
物而犯洗錢罪。但對如何認定乙○○賣出上揭順大裕公司股票所
得款項，係廣三集團曾正仁因犯內線交易犯罪所得之財物？又所
載賣出順大裕股票總數四千七百七十張，取得因內線交易之股票
價款一億四千六百八十二萬九千零七十元，究係如何計算而來？
要與是否屬廣三集團曾正仁內線交易犯罪之違法所得，以及被告
甲○○、乙○○是否成立洗錢之犯罪攸關，原判決未說明其所憑
之證據及其認定之理由，則甲○○二人有否前揭洗錢之犯罪行為
，即欠明瞭，本院自無從為適用法律當否之判斷。(三)、八十五年
十月二十三日制定公布之洗錢防制法第十二條第一項原規定「犯
本法之罪者，其因犯罪所得財物或財產上利益，除應發還被害人
或第三人者外，不問屬於犯人與否，沒收之。如全部或一部不能
沒收時，追徵其價額或以其財產抵償之」。嗣於九十二年二月六
日將前揭「犯本法之罪者」修正為「犯第九條之罪者」；於九十
六年七月十一日又經修正，將該規定移列至第十四條第一項，並
修正「犯第九條之罪者」為「犯第十一條之罪者」。是以，如認
係洗錢犯罪，其因犯罪所得財物或財產上利益，有應發還被害人
或第三人者，自不能逕為宣告沒收，除應於理由內敘明應發還被
害人或第三人之意旨外，併應載明該洗錢犯罪之被害人或第三人
、及其被害之金額等事項，始足為適用法律之依據。依原判決前
揭所載之事實，係認定甲○○、乙○○於八十七年十一月、十二
月間共同掩飾、隱匿廣三集團曾正仁因內線交易犯罪所得之財物
，而論以前揭洗錢防制法第九條第一項之罪；理由內說明前揭因
他人內線交易犯罪而取得賣出之股款，全部係洗錢犯罪所得之財
物，應依修正前洗錢防制法第十二條第一項前段沒收，無發還被
害人或第三人之適用（見原判決第三六頁第十二行以下）。惟九
十一年二月六日修正施行前之證券交易法第一百五十七條之一第
二項有關內線交易之歸入權，明定應就消息未公開前其買入或賣
出該股票之價格，與消息公開後十個營業日收盤平均價格之差額
限度內，對善意從事相反買賣之人負損害賠償責任。所謂「善意
從事相反買賣之人」於證券集中交易市場，乃指「證券經紀商」
與「證券自營商」而言（證券交易法第一百五十一條參照），至
於一般投資人，則適用前開證券交易法第一百五十七條之一第五
項後段「第二十條第四項之規定，於第二項從事相反買賣之人準
用之」之規定。準此，前開違反內線交易犯罪之被害人，似係指
乙○○於八十七年十一月二十四日賣出順大裕公司股票當日，在
證券集中交易市場善意購買該公司股票之證券經紀商等人。如果
非虛，則甲○○、乙○○所犯之洗錢罪，於沒收前載因他人內線
交易犯罪所得財物時，自應先扣除應發還予被害人或善意第三人
之部分，始為適法。原判決未向相關證券機構查證，併將應發還
被害人或善意第三人之犯罪所得，予以諭知沒收，即難謂適法。
本院前次發回意旨業已指明，原判決仍未就此詳予調查審認，並
於理由內予以說明，致其瑕疵依然存在。(四)、有罪判決書，應記
載認定犯罪事實所憑之證據及其認定之理由，刑事訴訟法第三百
十條第一款定有明文，而認定事實所憑之證據，須確實存在，就
該卷宗內不難考見者，始克當之，倘判決書內所記載之證據，與
卷內筆錄或證物之內容不相適合，則其判決之根據，實際上並不
存在，自屬採證違法。依原判決理由之記載，係引據另案被告賴
麗詠、楊淑瑤（經判處罪刑確定）、同案被告乙○○於原審法院
另案（原審法院九十六年度金上重更(二)第三八號相關案卷）之供
述為其論罪之基礎（見原判決第十八頁三(一)(2)、第十九頁(3)、第
二十頁倒數第十行以下至第二一頁第十八行）。惟稽諸本件卷證
資料，似無該部分之證據資料附卷，原判決以卷內所無之證據，
資為判決之基礎，採證有違證據法則。以上或為檢察官及甲○○
上訴意旨所指摘，或屬本院得依職權調查之事項，應認原判決仍
有撤銷發回更審之原因。原判決關於甲○○不另為無罪諭知部分
，基於審判不可分原則，應併予發回。
據上論結，應依刑事訴訟法第三百九十七條、第四百零一條，判
決如主文。
中    華    民    國  九十八  年    九    月    十    日
                      最高法院刑事第十一庭
                          審判長法官  石  木  欽
                                法官  洪  佳  濱
                                法官  韓  金  秀
                                法官  段  景  榕
                                法官  周  煙  平
      本件正本證明與原本無異
                                      書  記  官
中    華    民    國  九十八  年    九    月   十五   日
                                                Ａ


司法院資訊處製作；財團法人民間司法改革基金會備份。
